【裁判字號】    90,上易,1318
【裁判日期】    900817
【裁判案由】    詐欺
【裁判全文】
臺灣高等法院高雄分院刑事判決                    九十年度上易字第一三一八號
    上  訴  人  臺灣高雄地方法院檢察署檢察官
    被      告  甲○○
右上訴人因被告詐欺案件，不服臺灣高雄地方法院八十九年度易緝字第一二七號，中
華民國九十年五月十六日第一審判決（起訴案號：臺灣高雄地方法院檢察署八十七年
度偵字第二四五七○號）提起上訴，本院判決如左：
    主  文
上訴駁回。
    理  由
一、公訴意旨略以：被告甲○○係誠境企業有限公司（下稱誠境公司）負責人，明知
    無償還借款能力，竟基於意圖為自己不法所有之概括犯意，自民國八十七年四月
    間某日起至同年六月間某日止，連續向告訴人乙○○誆稱須款週轉，欲借款云云
    ，乙○○不疑有詐，多次借予新台幣（下同）二十萬元至三十萬元不等，總計約
    九十七萬餘元，被告並交付以誠境公司為發票人之如附表所示支票，藉資取信，
    屆期均要求乙○○暫緩提示及以換票方式拖延償還，迄八十七年十月一日及八十
    七年十月九日分別提示支票後，該等支票竟相繼退票，被告亦逃匿無蹤，乙○○
    始知受騙，因認被告涉犯刑法第三百三十九條第一項之詐欺取財罪嫌等情。
二、公訴人認被告涉犯上開罪嫌，係以告訴人乙○○指訴，及卷附之支票影本、退票
    理由單各五張足稽，及被告借用巨額款項迄未償還，嗣又逃逸無蹤，足見其無償
    債能力，並有不法所有之意圖及實施詐術之行為，資為論罪依據。訊據被告甲○
    ○坦承積欠告訴人乙○○上述借款九十七萬餘元，迄未清償，惟否認詐欺犯行，
    辯稱：伊先前曾陸續以客票或誠境公司支票向告訴人調現，利息一分半，支票均
    陸續兌現，嗣因公司週轉困難，始未能清償告訴人本件票款，且地下錢莊逼債孔
    急，為安全顧慮，始遷移，於向告訴人借款時，無存心詐騙等語。
三、按犯罪事實應依證據認定之，無證據不得推定其犯罪事實；又不能證明被告犯罪
    或其行為不罰者，應諭知無罪之判決，刑事訴訟法第一百五十四條、第三百零一
    條第一項分別定有明文。次按刑法第三百三十九條第一項詐欺罪之成立，以意圖
    為自己不法之所有，施用詐術使人將本人或第三人之物交付為要件。所謂施用詐
    術使人交付，必須被詐欺人因詐術而陷於錯誤，若其所用方法，不能認為詐術，
    亦不致使人陷於錯誤，即不構成詐欺，最高法院四十六年台上字第二六０號判例
    參照。經查：(一)告訴人陳述被告曾以和電工程股份有限公司簽發之面額為一百三
    十七萬一千六百三十元，經由伊轉手伊母借款，該張支票於八十六年四月二日兌
    現；以銓國興業有限公司簽發之面額為二十萬元支票，經伊轉手向伊母借款，該
    支票於八十七年四月二十五日兌現；以誠境公司簽發之面額二十五萬元支票向伊
    借款，於八十七年五月十二日兌現；以桂華營造公司簽發之面額各為五千三百五
    十五元、四萬一千五百八十八元支票向伊借款，分別於八十七年七月五日、七月
    廿日兌現；以誠境公司簽發之面額為二十萬元支票向伊借款，於八十七年七月二
    十三日兌現；以日聖工業股份有限公司簽發之面額為八萬三千五百八十三元支票
    於八十七年七月三十一日兌現，上開借款利息約定為一分半等語，核與被告供述
    情節尚無不合，足見被告與告訴人間金錢往來期間長達一年餘，期間經由告訴人
    轉手向告訴人之母借款或向告訴人借款之支票均陸續兌現，被告並有支付利息，
    是以告訴人應係鑒於被告前借款交付之支票均有兌現，利息亦屬不惡，始繼續出
    借本件款項予被告，復參以告訴人陳述被告於借本件款項時表示財務困難需要借
    錢等語在卷（見原審八十九年五月廿九日訊問筆錄），則告訴人應已明知被告財
    務困難，借款予被告會有風險，仍願意借款予被告，自難遽認被告向告訴人借款
    時有施用何種詐術，告訴人亦非因被告施用何種詐術而借款予被告。(二)被告為負
    責人之誠境公司於華南商業銀行三多分行及泛亞商業銀行瑞祥分行之支票存款帳
    戶均係於八十七年十月廿三日成拒絕往來戶，有泛亞商業銀行瑞祥分行八十九年
    九月十九日（八九）泛瑞發字第一三三九號函及檢附之退票記錄與華南商業銀行
    三多分行檢送之支票存款戶退票備查卡一紙附卷可稽，故被告於八十七年四月至
    六月間向告訴人借款時，誠境公司之支票尚未遭銀行拒絕往來，並非已無清償能
    力，雖當時被告財務調度固有困難，惟期間向告訴人借款而交付之支票仍有部分
    兌現，已敘明如上，亦難認被告於向告訴人借貸本件款項時存有為自己不法所有
    之意圖。(三)依社會生活之現況，資金絕對充沛之人實無向人借貸之必要，至於需
    款周轉且願以高於銀行利率數倍之利息向民間貸款之人，多係經濟能力不豐之人
    ，此情應為一般人所知悉。而於資金緊縮之時，向外調度頭寸以渡難關，亦為事
    理之常。故將錢貸予他人之人，自應事先調查、評估借款者之經濟能力及借款之
    風險，決定是否貸予金錢。不應略而未查，而於事後未獲償時，僅以被告借款時
    資力不豐，即遽認借款者為詐欺。亦即於「借錢未如期償還」之情形，若無其他
    因素或行為足認借款者欺罔貸款者，則不應遽以「單純之借錢行為」為「詐術行
    為」。綜上，被告向告訴人借取本件款項時，主觀上尚無為自己不法所有之意圖
    ，客觀上亦無施用詐術，自不能因被告嗣後因公司經營不善，財務調度失靈，致
    向告訴人借款而簽發交付予告訴人之如附表所示之支票相繼退票，而繩被告以詐
    欺取財罪責。此外，復查無其他積極證據足認被告有何被訴詐欺取財犯行，既不
    能證明被告犯罪，揆諸前揭說明，原審因而為被告無罪之諭知，核無不合，檢察
    官循告訴人請求上訴意旨，仍執陳詞，指摘原判決不當，為無理由，應予駁回。
四、本件被告既經諭知無罪，併案之台灣高雄地方法院檢察署八十八年度偵字第九０
    九０號詐欺案，與本件即無連續犯之裁判上一罪關係，非本件起訴效力所及，本
    院無從併予審理，應移還同署續行偵辦。
據上論斷，應依刑事訴訟法第三百六十八條，判決如主文。
本案經檢察官董明正到庭執行職務。
中      華      民      國    九十    年      八      月      十七      日
                              臺灣高等法院高雄分院刑事第八庭
                                  審判長法官  郭雅美
                                        法官  張盛喜
                                        法官  莊飛宗
右正本證明與原本無異。
不得上訴。
                                      書記官  張明賢
中      華      民      國    九十    年      八      月     二十一     日
                                                                Ａ


司法院資訊處製作；財團法人民間司法改革基金會備份。
